【裁判字號】    97,上易,50
【裁判日期】    970314
【裁判案由】    家庭暴力防治法等
【裁判全文】
臺灣高等法院高雄分院刑事判決          97年度上易字第50號
上  訴  人
即  被  告  乙○○
上列上訴人因違反家庭暴力防治法案件，不服臺灣高雄地方法院
96年度易字第2761號中華民國96年12月10日第一審判決（起訴案
號：臺灣高雄地方法院檢察署96年度偵字第19842 號），提起上
訴，本院判決如下：
    主  文
原判決撤銷。
乙○○犯傷害直系血親尊親屬罪，累犯，處有期徒刑捌月。
    事  實
一、乙○○前於民國91、92年間，因違反家庭暴力防治法及妨害
    自由案件，分別經臺灣臺南地方法院92年易字第851 號、臺
    灣高雄地方法院92年度簡字第1052號、92年度簡字第2594號
    判處有期徒刑5 月、5 月、6 月確定，並定應執行有期徒刑
    1 年3 月確定；復於92年間，再因違反家庭暴力防治法案件
    ，經臺灣高雄地方法院92年度簡字第4667號判處有期徒刑6
    月確定，上開徒刑合併執行，甫於94年7 月30日縮刑期滿執
    行完畢。詎其猶不知悔改，再於95年間，因違反家庭暴力防
    治法案件，經臺灣高雄地方法院95年度簡字第6207號判處有
    期徒刑6 月確定（於96年8 月27日易科罰金執行完畢）。乙
    ○○因上開4 次違反家庭暴力防治法案件，經法院科刑判決
    及刑之執行，竟猶不知戒懼謹慎，明知其與甲○○○係母子
    關係，2 人間具有家庭暴力防治法第3 條第3 款所定之家庭
    成員關係，亦知悉臺灣高雄地方法院於94年10月4 日依家庭
    暴力防治法第13條（此為舊法，96年3 月28日業已修正公布
    改列為第14條）規定，以94年度家護字第1176號民事通常保
    護令裁定令其不得對甲○○○實施身體或精神上不法侵害之
    行為，並經臺灣高雄地方法院於95年10月5 日以95年度家護
    聲字第65號裁定上開保護令之有效期間延長至96年10月3日
    。惟乙○○仍無視上開通常保護令之裁定內容，於96年6 月
    16日下午12時30分許，在其母甲○○○位於高雄縣林園鄉○
    ○路48號之住處，以「幹破你娘李阿素真」（台語）之穢語
    辱罵甲○○○，並向其恐嚇稱：「要放火燒房子」等語，使
    甲○○○心生畏懼，以此方法對甲○○○為精神上之不法侵
    害行為；復基於傷害直系血親尊親屬之犯意，持甲○○○所
    有之塑膠椅子毆打甲○○○，致甲○○○受有左側顳葉頭部
    鈍挫傷瘀腫4 ×4 公分、左膝擦挫傷1 ×1 公分之傷害，以
    此方法對甲○○○為身體上之不法侵害行為，而違反臺灣高
    雄地方法院所為之前述裁定。乙○○為上開行為而違反上開
    裁定之內容後，於有偵查犯罪權限之機關發覺本件犯罪之前
    ，於同日13時30分許，到高雄縣政府警察局林園分局向值班
    警員自首其犯行，並願接受裁判。
二、案經甲○○○訴請高雄縣政府警察局林園分局報告臺灣高雄
    地方法院檢察署檢察官聲請簡易判決處刑後，臺灣高雄地方
    法院改依通常程序審理。
    理  由
壹、證據能力方面：
    按傳聞法則之重要理論依據，在於傳聞證據未經當事人之反
    對詰問予以核實，乃予排斥，惟若當事人已放棄對原供述人
    之反對詰問權，於法院審判時表明同意該等傳聞證據可作為
    證據，基於證據資料愈豐富，愈有助於真實發現之理念，並
    貫徹刑事訴訟法修法加重當事人進行主義之精神，確認當事
    人對於證據能力有處分權之制度，傳聞證據經當事人同意作
    為證據，法院認為適當者，亦得為證據。另當事人於調查證
    據時，對於傳聞證據表示「沒有意見」、「對於證據調查無
    意見」，而未於言詞辯論終結前聲明異議，應視為已有將該
    等傳聞證據採為證據之同意，此刑事訴訟法第159 條之5 定
    有明文。檢察官及被告人於本院準備程序時已表示對於全案
    證據之證據能力均無意見，且同意作為本案之證據（見本院
    卷第27頁），依刑事訴訟法第159 條之5 之規定，檢察官及
    被告已同意本案全部證據均有證據能力，本院斟酌該等證據
    並非非法取得，亦無證明力明顯過低之情形，是該等證據，
    均得採為證據。
貳、實體方面：
一、訊據上訴人即被告乙○○（下稱被告）固坦承其知悉上開保
    護令之內容，並有於上開時、地辱罵其母王李素貞「幹破你
    娘李阿素真」及恐嚇要放火燒房子之事實。惟矢口否認有何
    傷害直系血親尊親屬及違反保護令之犯行，辯稱：當時我在
    教我孩子，我媽媽拿菜刀在切竹筍，我跟我媽媽面對面，她
    拿刀向著我揮，說我沒有資格教我的孩子，所以我就拿塑膠
    椅子想要擋，我越擋，我媽媽就越生氣，所以我才會丟塑膠
    椅子，椅子彈到柱子再彈到我媽媽，才會造成我媽媽受傷云
    云。經查：
  (一)被告坦承其於上開時、地，以上開言語辱罵其母王李素貞及
    恐嚇要放火燒房子乙節，核與證人王李素貞於警詢、偵查、
    原審及本院審理中之證述情節相符（證詞內容詳後述），足
    認被告此部分任意性之自白確與事實相符，而得採為論科之
    依據。
  (二)被告確有基於傷害直系血親尊親屬之犯意，持塑膠椅子毆打
    其母甲○○○，致甲○○○受有左側顳葉頭部鈍挫傷瘀腫4
    ×4 公分、左膝擦挫傷1 ×1 公分之傷害乙節，業據證人王
    李素貞迭於警詢、偵查、原審及本院審理時證述綦詳。其於
    警詢時證稱：在上述時地，被告在家中拿家中椅子打我頭，
    並辱罵我，還嗆說要放火燒我家等語（見警卷第5 頁）。於
    偵查中證稱：當天星期日我2 個孫子放假，被告卻一直罵2
    個孩子，罵完他就騎車出去，我就將大門關上，後來我先生
    將門打開，被告就進來罵我「幹破你娘李阿素真」（台語）
    ，並嗆說要放火燒房子，之後就拿椅子打我的頭，我就倒下
    等語（見偵卷第6 頁）。於原審審理中證稱：96年6 月16日
    中午12時30分許，被告有在我家鬧，他來我家，他住46號，
    我住48號，他來我家要帶他兩個孩子，那兩個孩子是我們在
    照顧，他要帶走那兩個小孩，我不讓他帶走，他就拿塑膠椅
    子打我，打我的頭部，椅子掉下來又打到我的腳，我就暈倒
    。我孫子過去34號叫我第二個兒子，叫我兒子送我去醫院。
    被告要去帶他兒子時，他一直罵三字經，說要給我死的很難
    看，一直罵一直摔東西，也說要放火燒我家房子，要讓我家
    死的不剩半個人。他先罵我，罵完才打我，他連名帶姓的罵
    我。被告拿椅子要打我之前，我沒有拿菜刀揮刀，那天我剛
    好拿菜刀在切竹筍，我那時坐在矮椅子上，所以他拿椅子打
    我時就剛好打在我的頭上等語（見原審卷第50至51頁）。於
    本院審理時證稱：96年6 月16日中午12時30分許，被告在我
    住處有用三字經罵我，也有說要放火燒房屋，被告說要放火
    燒房屋時我當然會害怕，我當時坐著，被告就拿我家的塑膠
    椅子打我的頭，椅子打到我的頭又彈到我的腳。被告說我先
    拿菜刀作勢要向他揮去，他才會拿椅子打我，是不實在的，
    當時我是拿菜刀在切筍子，被告罵我，我回嘴，他就拿塑膠
    椅子打我等語（見本院卷第42至44頁）。本院審酌證人甲○
    ○○與被告係母子至親關係，且甲○○○於本院審理時尚且
    表示願原諒被告（見本院卷第44頁），苟非確有被告拿椅子
    毆打其母甲○○○其事，衡諸常情，證人甲○○○如何會設
    詞誣陷自己之親生兒子？且證人甲○○○確受有左側顳葉頭
    部鈍挫傷瘀腫4 ×4 公分、左膝擦挫傷1 ×1 公分之傷害乙
    情，亦有建佑醫院家庭暴力事件驗傷診斷書1 紙在卷可稽（
    見警卷第6 頁）。足認證人甲○○○上開證詞，確與事實相
    符，洵可採信，被告所辯因證人甲○○○拿菜刀揮砍伊，伊
    才拿椅子抵擋，致王李素貞受傷乙節，顯係事後卸責之詞，
    要難遽採。
  (三)此外，復有臺灣高雄地方法院94年度家護字第1176號、95年
    度家護聲字第65號民事通常保護令裁定書各1 份、現場照片
    3 張（見警卷第6 至13頁）、95年06月16日高雄縣政府警察
    局林園分局處理家庭暴力與兒少保護案件調查紀錄（通報）
    表1 份、高雄縣政府警察局96年11月6 日高縣警勤字第0960
    0 87651 號函暨附件警員鄭銘嵩職務調查報告各1 紙（見原
    審卷第75至76頁、第99至100 頁）等件在卷可稽。綜上所述
    ，本件事證已臻明確，被告所辯係為圖飾卸責之詞，不足採
    信，其犯行洵堪認定。
三、按家庭暴力者，謂家庭成員間實施身體或精神上不法侵害之
    行為；又家庭暴力罪者，謂家庭成員間故意實施家庭暴力行
    為而成立其他法律所規定之犯罪，家庭暴力防治法第2 條第
    1 款、第2 款分別定有明文。查告訴人甲○○○係被告之母
    親（直系血親尊親屬），2 人間亦係家庭暴力防治法第3 條
    第3 款所定之家庭成員關係，是核被告所為，係犯刑法第28
    0 條傷害直系血親尊親屬罪、刑法第305 條恐嚇罪及家庭暴
    力防治法第61條第1 款之違反保護令罪。公訴意旨認被告所
    為係犯刑法第277 條第1 項之普通傷害罪，尚有未洽，惟其
    基本社會事實同一，自應由本院依刑事訴訟法第300 條規定
    ，變更起訴法條予以審理。被告以一行為觸犯上開3 罪名，
    為想像競合犯，爰依刑法第55條之規定，從一較重之刑法第
    280 條傷害直系血親尊親屬罪處斷。被告有如事實欄所示之
    科刑判決及執行紀錄，於94年7 月30日縮刑期滿執行完畢，
    有臺灣高等法院被告前案紀錄表1 份在卷可稽，其於有期徒
    刑執行完畢後之5 年內，再因故意犯本件有期徒刑以上之罪
    ，為累犯，爰依刑法第47條第1 項之規定加重其刑。又被告
    犯罪後於有偵查犯罪權限之機關發覺前，至高雄縣政府警察
    局林園分局向值班警員自首其犯行，並願接受裁判，此有高
    雄縣政府警察局96年11月6 日高縣警勤字第0960087651號函
    暨附件警員鄭銘嵩職務調查報告各1 紙在卷可稽（見原審卷
    第75至76頁），亦據證人甲○○○證述在卷（見原審卷第51
    至52頁），堪認其所為已符合刑法自首之要件，爰依刑法第
    62條前段規定減輕其刑。被告同時有加重及減輕之事由，爰
    依刑法第71條第1 項規定，先加重後減輕之。
四、原審予以論處被告罪刑，固非無見，惟查：(一)被告傷害其母
    親甲○○○之行為，該當刑法第280 條傷害直系血親尊親屬
    罪，原審未據以論處，尚有未洽。(二)被告所為，係犯刑法第
    280 條傷害直系血親尊親屬罪、刑法第305 條恐嚇罪及家庭
    暴力防治法第61條第1 款之違反保護令罪，被告以一行為觸
    犯上開3 罪名，為想像競合犯，爰依刑法第55條之規定，從
    一較重之刑法第280 條傷害直系血親尊親屬罪處斷。原判決
    認被告所為之傷害、恐嚇行為同時符合家庭暴力行為，而違
    反法院依家庭暴力防治法所核發禁止實施家庭暴力行為之裁
    定，僅論以一違反保護令罪，亦有未合。被告上訴意旨否認
    傷害犯行，復認原審量刑過重，而指摘原判決不當，雖無理
    由，惟原判決既有前揭可議之處，自應由本院將原判決撤銷
    改判。審酌被告已有4 次違反家庭暴力法前科，猶不知記取
    教訓，對親生母親甲○○○為上開精神、身體上之暴力行為
    ，致其親生母親居於恐懼之情狀之下，其犯罪所造成之損害
    實非輕微，復審酌其漠視法院所為保護令裁定之效力，法紀
    觀念淡薄，惟念其犯罪後向警方自首，並坦承部分犯行，其
    犯罪後之態度尚非惡劣，且告訴人即其母甲○○○亦表示願
    原諒被告（見本院卷第44頁），及其犯罪之動機、目的、手
    段等一切情狀，爰量處如主文所示之刑，以資懲儆。
據上論結，應依刑事訴訟法第369 條第1 項前段、第364 條、第
299 條第1 項前段、第300 條，家庭暴力防治法第61條第1 款，
刑法第11條前段、第280 條、第305 條、第55條、第62條前段、
第47條第1 項，刑法施行法第1 條之1 ，判決如主文。
本案經檢察官林應華到庭執行職務。
中    華    民    國    97    年    3     月    14    日
                  刑事第七庭    審判長法  官 莊飛宗
                                      法  官 李嘉興
                                      法  官 孫啟強
以上正本證明與原本無異。
如不服本判決應於收受本判決後10日內向本院提出上訴書狀，其
未敘述上訴理由者，並得於提起上訴後10日內向本院補提理由書
狀（均須按他造當事人之人數附繕本）「切勿逕送上級法院」。
中    華    民    國    97    年    3     月    14    日
                                      書記官 黃富美
附錄本件判決論罪科刑法條：
刑法第280條：
對於直系血親尊親屬，犯第277 條或第278 條之罪者，加重其刑
至二分之一。
刑法第305條：
以加害生命、身體、自由、名譽、財產之事，恐嚇他人致生危害
於安全者，處 2 年以下有期徒刑、拘役或 3 百元以下罰金。
家庭暴力防治法第61條
違反法院依第14條第1 項、第16條第3 項所為之下列裁定者，為
本法所稱違反保護令罪，處3 年以下有期徒刑、拘役或科或併科
新臺幣10萬元以下罰金：
  一、禁止實施家庭暴力。
  二、禁止騷擾、接觸、跟蹤、通話、通信或其他非必要之聯絡
      行為。
  三、遷出住居所。
  四、遠離住居所、工作場所、學校或其他特定場所。
  五、完成加害人處遇計畫。


司法院資訊處製作；財團法人民間司法改革基金會備份。
